# Programação Orientada a Objetos

Como vimos anteriormente, o R é uma linguagem de programação orientada à
objetos. Dois conceitos fundamentais desse tipo de linguagem são os de
**classe** e **método**. Já vimos também que todo objeto no R possui uma
classe (que define sua estrutura) e analisamos algumas delas. O que
seria então um método? Para responder essa pergunta precisamos entender
inicialmente os tipos de orientação a objetos que o R possui.

O R possui 3 sitemas de orientação a objetos: **S3**, **S4**, e **RC**:

- **S3**: implementa um estilo de programação orientada a objeto chamada
  de *generic-function*. Esse é o estilo mais básico de programação em R
  (e também o mais utilizado). A ideia é que existam **funções
  genéricas** que decidem qual método aplicar de acordo com a classe do
  objeto. Os métodos são definidos da mesma forma que qualquer função,
  mas chamados de maneira diferente. É um estilo de programação mais
  "informal", mas possibilita uma grande liberdade para o programador.
- **S4**: é um estilo mais formal, no sentido que que as funções
  genéricas devem possuir uma classe formal definida. Além disso, é
  possível também fazer o **despacho múltiplo de métodos**, ao contrário
  da classe S3.
- **RC**: (*Reference Classes*, antes chamado de R5) é o sistema mais
  novo implementado no R. A principal diferença com os sistemas S3 e
  S4 é que métodos pertencem à objetos, não à funções. Isso faz com que
  objetos da classe RC se comportem mais como objetos da maioria das
  linguagens de programação, como Python, Java, e C#.

Nesta sessão vamos abordar como funcionam os métodos como definidos pelo
sistema S3, por ser o mais utilizado na prática para se criar novas
funções no R. Para saber mais sobre os outros métodos, consulte o livro
[Advanced R](http://adv-r.had.co.nz/OO-essentials.html).

Vamos entender como uma função genérica pode ser criada através de um
exemplo. Usando a função `methods()`, podemos verificar quais métodos
estão disponíveis para uma determinada função, por exemplo, para a
função `mean()`:

```{r}
methods(mean)
```

O resultado são expressões do tipo `mean.<classe>`, onde `<classe>` é
uma classe de objeto como aquelas vistas anteriormente. Isso significa
que a função `mean()`, quando aplicada à um objeto da classe `Date`, por
exemplo, pode ter um comportamento diferente quando a mesma função for
aplicada à um objeto de outra classe (numérica).

Suponha que temos o seguinte vetor numérico:

```{r}
set.seed(1)
vec <- rnorm(100)
class(vec)
```

e queremos calcular sua média. Basta aplicar a função `mean()` nesse
objeto para obtermos o resultado esperado

```{r}
mean(vec)
```

Mas isso só é possível porque existe um método definido espcificamente
para um vetor da classe `numeric`, que nesse caso é a função
`mean.default`. A função genérica nesse caso é a `mean()`, e a função
método é a `mean.default`. Veja que não precisamos escrever o nome
inteiro da função genérica para que ela seja utilizada, como por exemplo,

```{r}
mean.default(vec)
```

Uma vez passado um objeto para uma função, é a classe do objeto que irá
definir qual método utilizar, de acordo com os métodos disponíveis. Veja
o que acontece se forçarmos o uso da função `mean.Date()` nesse vetor

```{r}
mean.Date(vec)
```

O resultado não faz sentido pois ele é específico para um objeto da
classe `Date`.

Pode-se ainda alterar a classe de um objeto, que passa a ser tratado
pelo método associado a esta classe, se houver.

```{r}
class(vec) <- "Date"
mean(vec)
```

Em S3 um objeto pode ter mais de uma classe e neste caso a procura por método segue a ordem de especificação.
Procura-se, sequencialmente, métodos para todos as classes definidas. 
Veja esta sequência de três atribuições de classes.

```{r}
class(vec) <- c("numeric", "Date")
mean(vec)
class(vec) <- c("Date", "numeric")
mean(vec)
class(vec) <- c("foo", "Date")
mean(vec)
```

Em todos casos foi processada o método `mean.Date()`. 
Na primeira e terceira porque não existe método específico para
classes `numeric` ou `foo`. Na segunda porque `Date` era a primeira classe
do objeto para qual há um método específico.


Tudo isso acontece por causa de um mecanismo chamado de **despacho de
métodos** (*method dispatch*), que é responsável por identificar a
classe do objeto e utilizar ("despachar") a função método correta para
aquela classe. Toda função genérica possui a mesma forma: uma chamada
para a função `UseMethod()`, que especifica o nome genérico e o objeto a
ser despachado. Por exemplo, veja o código fonte da função `mean()`

```{r}
mean
```

Agora veja o código fonte da função `mean.default`, que é o método
específico para vetores numéricos

```{r}
mean.default
```

Agora suponha que você ddeseja criar uma função que calcule a média para
um objeto de uma classe diferente daquelas previamente definidas. Por
exemplo, suponha que você quer que a função `mean()` retorne a média das
linhas de uma matriz.

```{r}
set.seed(1)
mat <- matrix(rnorm(50), nrow = 5)
mean(mat)
```

O resultado é a média de todos os elementos, e não de cada linha. Nesse
caso, podemos definir nossa própria função método para fazer o cálculo
que precisamos. Por exemplo:

```{r}
mean.matrix <- function(x, ...) rowMeans(x)
```

Uma função método é sempre definida dessa forma:
`<funçãogenérica>.<classe>`. Agora podemos ver novamente os métodos
disponíveis para a função `mean()`

```{r}
methods(mean)
```

e simplesmente aplicar a função genérica `mean()` à um objeto da classe
`matrix` para obter o resultado que desejamos

```{r}
class(mat)
mean(mat)
```

Esse exemplo ilustra como é simples criar funções método para
diferentes classes de objetos. Poderíamos fazer o mesmo para objetos das
classes `data.frame` e `list`

```{r}
mean.data.frame <- function(x, ...) sapply(x, mean, ...)
mean.list <- function(x, ...) lapply(x, mean)
```

Aplicando em objetos dessas classes específicas, obtemos:

```{r}
## Data frame
set.seed(1)
da <- data.frame(c1 = rnorm(10),
                 c2 = runif(10))
class(da)
mean(da)
## Lista
set.seed(1)
dl <- list(rnorm(10), runif(50))
class(dl)
mean(dl)
```

Obviamente esse processo todo é extremamente importante ao se criar
novas funções no R. Podemos tanto criar uma função genérica (como a
`mean()`) e diversos métodos para ela usando classes de objetos
existentes, quanto (inclusive) criar novas classes e funções método para
elas. Essa é uma das grandes lberdades que o método S3 de orientação à
objetos permite, e possivelmente um dos motivos pelos quais é
relativamente simples criar pacotes inteiros no R.
